臺灣高等法院刑事判決　　　　　　 95年度上更(二)字第337號
　　上　訴　人　臺灣臺北地方法院檢察署檢察官
　　上　訴　人
　　即　被　告　乙○○
　　被　　　告　丁○○
　　被　　　告　丙○○
　　被　　　告　戊○○
　　被　　　告　己○○○
　　共 同選 任
　　辯　護　人　蔡錦得律師
上列上訴人因被告等偽造文書等案件，不服臺灣臺北地方法院88
年度訴字第1152號、89年度訴字第318號，中華民國91年1月23日
第一審判決（起訴案號：臺灣臺北地方法院檢察署87年度偵字第
4019號、88年度偵字第15569號、第16589號），提起上訴，經判
決後，由最高法院第二次發回更審，本院判決如下：
    主  文
原判決關於被告乙○○部分撤銷。
乙○○被訴部分公訴不受理。
其他上訴駁回。
    理  由
甲、被告丙○○、丁○○、戊○○、己○○○上訴駁回部分：
一、公訴意旨略以：被告丙○○、丁○○、戊○○、己○○○與
    被告乙○○基於犯意聯絡，鑑於其等以丙○○、己○○○之
    名義（起訴書誤載設定抵押權予戊○○）在告訴人甲○○原
    所有坐落台北市○○區○○段2小段102、102－1、107、120
    、278、446、447、447－1、447－2、451、451－1等地號土
    地設定抵押權，而該土地經台北市政府地政處於81年10月15
    日以北市地5字第32922號公告區段徵收確定，並得知債務人
    即告訴人甲○○期望能以抵償地方式補償及領回抵償地之全
    部，又無錢償還其等債權以塗銷該地上之抵押權，竟共同意
    圖為自己不法之所有，除於81年11月13日，要求告訴人甲○○及甲○○之夫蔡順安簽立借款，約定領得權狀，即同意辦
    理原已塗銷之抵押設定登記外，為謀得上開土地，假稱應再
    行簽立土地買賣契約書，並應交付申請領回抵價地之市府收
    據文件正本、本人身分證、印鑑章、印鑑證明等全部資料、
    用以領取權狀，方得保障其日後之抵押權設定，告訴人甲○○、蔡順安不知有詐，遂於同日又簽署上開土地之買賣契約
    書並將申請領回抵價地之市府收據文件、印鑑章、印鑑證明
    、身分證交由被告乙○○、丙○○。於86年10月3日， 台北
    市政府地政處以86年10月3日北市地5字第8623004800號公告
    ，並以同年11月6日北市地5字第8623313400號函囑託台北市
    中山地政事務所辦理甲○○領回之抵價地為台北市○○區○○段9－1號土地， 權利範圍10萬分之17858號所有權登記完
    竣。被告乙○○、丙○○見土地已辦理所有權登記完竣，認
    機不可失，明知告訴人甲○○、蔡順安與丁○○、戊○○間
    並無買賣之事實。仍於86年12月13日得到被告丁○○同意，
    依據先前之犯意聯絡以丁○○、戊○○名義購買上開土地，
    並憑藉渠等詐得之上開買賣契約書、甲○○之身分證、印鑑
    章、印鑑證明書等任雙方之代理人，由乙○○偽造甲○○之
    土地建築改良物買賣所有權移轉契約書、土地登記申請書，
    明知上開土地買賣乃不實之事項，仍持之向台北市中山地政
    事務所申請辦理土地所有權移轉登記，而使該地政事務所之
    公務員登載於職務上所掌之土地登記簿之公文書上，足以生
    損害於甲○○及土地登記之正確性。被告乙○○、丙○○及
    丁○○見已登記取得台北市○○區○○段9－1地號10萬分之
    17858土地所有權， 旋以9千多萬之價格出售並於87年3月27
    日移轉登記予羅李阿招、羅永政、羅永宜、張式正，因認被
    告丁○○、戊○○、丙○○、己○○○涉有共同詐欺、行使
    偽造私文書、使公務員登載不實罪嫌云云。
二、按上訴期間為10日，自送達判決後起算，為刑事訴訟法第34
    9條前段所明定。而對於檢察官之送達， 應向承辦檢察官為
    之；承辦檢察官不在辦公處所時，向首席檢察官為之，同法
    第58條亦定有明文。經查：(1)、本件第一審判決正本經第一
    審法院之法警黃永華於91年3月4日，送達於承辦檢察官庚○○之辦公室時，適楊檢察官不在辦公處所，該法警即將上開
    判決正本連同其他應送達之書類，逕行放置於楊檢察官之辦
    公室等情，業經執行送達之法警黃永華於本院前審證述甚明
    （見上更(一)卷(二)第8至10頁）， 並有台北地方法院法警送達
    登記簿部分影本在卷可按。雖依判決書對於檢察官為送達，
    應於辦公室向檢察官為之，如承辦檢察官因執行職務不在辦
    公處所，或差假不在辦公處所或其他之檢察官有不能收受（
    簽收）則應向首席檢察官為之；倘非前揭原因，並得在辦公
    處所會晤承辦檢察官而予送達者，因檢察官客觀上已可收受
    該應受送達之文書，乃故不加簽收，即應認其送達為合法，
    不因檢察官嗣於送達證書上所蓋戳章日期在後而生影響。此
    故有最高法院91年度台上字第7235號、91年度台上字第4445
    號、91年度台上字第4268號、91年度台上字第3391號、91年
    度台上字第2926號判決意旨可資參照。然依上開證人黃永華
    之證述，其並未在辦公室內會晤承辦檢察官而予送達者，即
    無檢察官客觀上已可收受該應受送達之文書，乃故不加簽收
    ，即應認其送達為合法之適用，況且法警於檢察官不在辦公
    室而有不能收受（簽收）之情時，亦未向首席檢察官為之送
    達，依上開規定，亦無從認定已生合法送達檢察官之效力。
    況且，證人即當時承辦之檢察官庚○○於本院審判時亦到庭
    結證稱：91年3月4日是法警製作的時間，法警何時送達伊不
    清楚，通常他們送達時沒有碰到檢察官，會將裁判書類放在
    伊辦公室的桌上，上面所蓋91年3月14日收受日期，應該就
    是伊收受判決的那一天，通常在收受判決時不會去注意法警
    製作的日期，因為當時適值法院實施交互詰問，伊配有三股
    法官開庭，每週工作有10個半天，9個半天都在法庭上， 因
    辦公室所堆積卷宗數量甚多，有時法警往桌上一放，有可能
    就被其它文件壓住，因為只有半天在辦公室，所以有時沒有
    那麼仔細去翻有什麼東西，只要看見法警送達的書類，都有
    即時收受，因為法務部一直強調要即時收受，伊的習慣是當
    天看到，就蓋當天的日期等語，是依證人所陳，尚無積極證
    據足徵檢察官庚○○於客觀上已可收受該應受送達之文書，
    乃故不加簽收之情存在。故依上開證人黃永華之之證述，其
    為送達時，承辦檢察官不在辦公處所，其並未依法將第一審
    判決正本向檢察長為送達，僅將之逕行放置於承辦檢察官辦
    公室，尚不發生合法送達之效力。而上訴期間自送達判決後
    起算，係指經有合法之送達者而言，如該項判決並非合法送
    達，祇能以受送達人實際接受判決時為起算上訴期間之標準
    ，此有最高法院28年上字第8號判例可資參照。 檢察官雖不
    得無故遲延簽收判決正本，惟本件第一審法院之法警於送達
    前述判決正本時，因未依刑事訴訟法第58條規定辦理，致送
    達不合法，依上引判例意旨，祇能以受送達之檢察官實際接
    受判決時為起算上訴期間之標準。故本件檢察官上訴部分尚
    難認有逾期上訴之情形存在，被告等均抗辯檢察官上訴逾期
    云云，尚無理由。
三、按犯罪事實應依證據認定之，無證據不得推定其犯罪事實。
    又不能證明被告犯罪者，應諭知無罪之判決，刑事訴訟法第
    154條、第301條第1項分別定有明文。又事實之認定， 應憑
    證據，如未能發現相當證據，或證據不足以證明，自不能以
    推測或擬制之方法，為裁判基礎。又告訴人之告訴，係以使
    被告受刑事訴追為目的，是其陳述是否與事實相符，仍應調
    查其他證據以資審認（最高法院40年臺上字第86號、52年臺
    上字第1300號判例參照）。
四、訊據被告丁○○、戊○○、丙○○、己○○○均堅決否認犯
    罪，被告丁○○、己○○○辯稱其等常年旅居國外，原抵押
    權之設定及塗銷與告訴人抵價地之移轉、出售等均由乙○○
    所為，其等並不知情，其等之身分證、印章、帳戶係委由被
    告乙○○代為保管，並不知被告乙○○持以使用等語，被告
    戊○○辯稱：其身分證、印章、帳戶係委由被告乙○○代為
    保管使用，並不知被告乙○○有右揭行為等語，被告丙○○
    辯稱：其雖於81年11月13日為代其父即被告乙○○填寫買賣
    契約書，惟被告乙○○與告訴人甲○○及陳良間之借貸、買
    賣土地事宜，其均不知情，其僅係其父之指示謄寫買賣契約
    書，並未收受告訴人甲○○之身分證、印章或任何文件，均
    由其父一人處理，至於設定抵押及事後塗銷事宜，亦均由其
    父單獨處理，其均不知情，於偵查中陳述，丁○○、戊○○
    、己○○○也是授權我父親（指乙○○）處理（本件相關之
    借款等事宜），係伊個人猜測的等語。經查：
（一）被告丁○○、戊○○、己○○○於被告乙○○與告訴人甲○○、陳良訂定買賣契約時均不在場，於事後辦理告訴人
      抵價地之移轉登記，於與羅李阿招、羅永政、羅永宜、張
      式正簽訂買賣契約時，亦未在場簽名，均由被告乙○○代
      為處理之事實，業據被告乙○○、丙○○供證明確，且據
      證人羅李阿招、羅永政、羅永宜、張式正證明無訛，並為
      告訴人甲○○承認屬實，並有被告己○○○之護照影本在
      卷可參，且經臺灣臺北地方法院檢察署檢察官認被告己○○○未曾參與右揭犯行而以87年度偵字第4019號為不起訴
      處分，有該不起訴處分在卷可參，雖該案經告訴人聲請再
      議由臺灣高等法院檢察署發回偵查起訴，惟尚查無其他積
      極證據足以證明被告己○○○有該等犯行。
（二）被告丙○○雖於81年11月13日為其父即被告乙○○代為謄
      寫買賣契約書，惟被告乙○○於86年間所為侵占、行使偽
      造私文書、使公務員登載不實之犯行，均係由被告乙○○
      一人所為，亦據被告乙○○供證明確，且事隔5年之餘 ，
      佐以其簽約時亦未在場，稽之全卷尚無其他積極證據足資
      證明被告丙○○有該等犯行。
（三）再者，據證人陳美璉於本院上訴審到庭證稱：「（買賣契
      約書內容文字係何人所寫？）辛○○」、「（簽約時何人
      在場？）有我及壬○○二位中人、地主、乙○○、羅永政
      及代書」、「（有無看到丁○○、戊○○之授權書？）沒
      有」（見本院上訴卷 (二)91 年10月3日訊問筆錄）。 嗣
      證人辛○○亦證稱：「（是否擔任丁○○、戊○○名義土
      地給羅李阿昭之代書？）我替他們簽約」、「（契約內容
      之文字是否你所書寫？）是的」、「（買賣雙方有幾人到
      場？）乙○○跟他女兒羅太太跟他兒子羅永政及二位中人
      」、「（有無看見土地所有人出具授權書？）不記得，我
      問他當事人為何沒有到，他說當事人在外國，全權授權其
      處理，買方有要求他兒子回來時要補簽名」、「（系爭土
      地移轉登記完畢後，補簽之事你有沒有看　到？）沒有他
      們本來就有個代書，簽約當天代書有事所以請我到場負責
      簽合約」（見本院上訴審卷（二） 91年10月3日訊問筆錄
      ）。於本院審判時亦到庭證陳：伊是幫雙方訂立買賣契約
      ，是羅永政的建設公司打電話要伊去的，簽約過不記得丙○○有參與協談，契約是乙○○簽名，印章也是由乙○○
      拿出來讓伊蓋的，是由乙○○簽他兒子的名字，在旁邊寫
      的「代」字，並簽自己的名字等語（見本院卷96年9月6日
      審判筆錄）。而證人壬○○於本院上訴審亦到庭證稱：「
      系爭買賣契約是我與陳美璉共同仲介」、「（簽約時何人
      在場？）乙○○跟他女兒，我及陳美璉、羅永政及訂立契
      約之代書」、「（有無看到賣主丁○○、戊○○在買賣契
      約上補簽名？）沒有，但當時因為乙○○跟他女兒簽約時
      說他一個兒子在上班不能來，一個在國外改天才能來，買
      主同意補簽名，但補簽名時我們並不在場」、「（洽談買
      賣時，賣主有沒有提出授權書？）沒有看到」（見本院卷
      91年12月2日訊問筆錄），其證人羅李阿昭亦到庭證稱 ：
      「（買賣當時有何人在場？）賣方2個、仲介2個、代書、
      羅永政談妥後我才出來（即簽約當天丁○○、戊○○不在
      場）」、「（為何要開立抬頭丁○○、戊○○禁止背書轉
      讓之支票？）沒有特別原因，因為土地所有權人係丁○○
      、戊○○」、「（支票交給何人？）乙○○」等語（見本
      院上訴審卷（二）91年12月2日訊問筆錄）」， 於本院審
      判時亦到庭證稱：因為乙○○身體狀況不好，撞著枴杖，
      帶著被告丙○○來簽約，介紹說是他女兒，簽約過程中是
      乙○○在談，丙○○只是在場而已，乙○○說其中地主是
      他兒子，他做主即可，第一次簽約時是用普通印章，印章
      都是乙○○帶去等語（見本院卷96年9月6日審判筆錄），
      此不僅證明簽訂系爭契約時，被告丁○○、戊○○均不在
      現場，亦證明羅李阿昭所開立禁止背書轉讓支票於系爭土
      地所有人丁○○、戊○○洵屬有據，且係由被告乙○○收
      受無誤，且被告丙○○雖陪同被告乙○○前往簽約，惟只
      是陪同前往，並未積極參與簽約之舉動，故被告丙○○陳
      稱：伊僅是陪同行動不的父親即被告乙○○前往，並不知
      道簽約內容等語，尚堪採信。
（四）又本院上訴審經告訴人甲○○請求函查臺灣銀行南門分行
      丁○○（帳戶000000000000號） 87年3月及6月等7筆取款
      傳票資料，經查並無所示提款交易，其該銀行於91年10月
      18 日之銀門營字第09133050191號函於本院上訴審附卷可
      稽。另亦依告訴人甲○○請求本院上訴審函查安泰銀行南
      門分行之即期存款帳戶00000000000000亦非丁○○所有，
      此有該銀行91年10月21日安門作字第09101089號函附卷可
      按。 另告訴人甲○○請求函查合作金庫張式正甲存第615
      9－2帳號所簽立之4張支票（如附卷） 及合作金庫羅李阿
      昭第05091－6帳戶所簽發之9張支票（如附卷）， 固分別
      函稱為丁○○及戊○○所提示， 此有91年1月15日合作金
      東存字第0910005936號，及91年11月11日合金民生支字第
      0910005406號函於本院上訴審附卷可稽，然經被告丁○○
      及戊○○所否認，並稱非其提示亦不知情。而被告乙○○
      於本院上訴審亦自承：系爭所開立予丁○○、戊○○之支
      票係伊所提示，後面的背書也是我寫，丁○○、戊○○是
      1、2個月後才補上簽名（見本院上訴審卷（二）91年12月
      2日訊問筆錄）， 且稽之全卷並無直接證據足以證明丁○○、戊○○與被告乙○○有犯意聯絡可言，是被告丁○○
      、戊○○供稱其等之身分證、印章、帳戶係委由被告乙○○代為保管，並不知被告乙○○持以使用等語，洵屬有據
      。是右揭告訴人之抵價地雖移轉登記與被告丁○○、戊○○，並於事後由被告丁○○、戊○○依被告乙○○之指示
      ，於買賣契約書上簽名，買受人羅李阿招、羅永政、羅永
      宜、張式正並將價款以支票指名受款人為丁○○、戊○○
      ，惟被告乙○○犯侵占、行使偽造私文書、使公務員登載
      不實犯行時，被告丁○○、戊○○並不知情。且佐以被告
      乙○○供稱：被告丁○○、己○○○因常年旅居國外，由
      其未經其等同意而為抵押權之設定及土地所有權之移轉，
      其指定以子女名義為土地所有權人係因其年歲已高，且為
      節稅所需，實際上所有價款均為其收受管理使用，被告丁○○、戊○○之帳戶僅係信託供其個人使用，其二人並不
      知情等語，均屬有據。
（五）按被告乙○○於86年間為右揭行使偽造私文書、使公務員
      登載不實之犯行及事後將告訴人之抵價地出售予不知情之
      羅李阿招、羅永政、羅永宜、張式正，均係由被告乙○○
      一人所為。被告丁○○、戊○○僅為其父借用名義而成為
      該土地之所有人，惟實際出售之價金仍為被告乙○○持有
      ，僅信託存放於被告丁○○、戊○○帳戶內。被告丁○○
      、戊○○既非實際取得被告乙○○犯罪所得，亦無證據證
      明被告乙○○與被告丁○○、戊○○、丙○○、己○○○
      有共同之犯意聯絡，尚難僅因被告乙○○冒然使用子女、
      兒媳名義而為設定土地抵押權及登記為土地所有權人，及
      張式正所開立四張支票 於丁○○及羅李阿昭開立9張支票
      於戊○○，即認事先不知情之被告丁○○、戊○○、丙○○、己○○○有共同之犯意，此外復查無被告丁○○、戊○○、丙○○、己○○○有何詐欺、偽造文書、使公務員
      登載不實之情事，尚難僅以被告乙○○曾指定被告丙○○
      、己○○○為抵押權人及被告丁○○、戊○○為土地所有
      人即推論被告丁○○、戊○○、丙○○、己○○○與被告
      乙○○有共同之犯意聯絡，又被告丙○○於偵查中陳稱：
      丁○○、戊○○、己○○○也是授權我父親（指乙○○）
    　處理（本件相關之借款等事宜）等語，惟被告丙○○陳稱
      ：是伊猜測之詞，按以被告既未陳述如何知悉雙方有授相
      對權一事，且無證據證明被告確屬知悉其他被告有授權乙○○一節，其供述尚難做為其他被告確有授權乙○○處理
      之情事。本件不能證明被告丁○○、戊○○、丙○○、己○○○犯罪。
五、原審認為公訴意旨所舉證據，尚不足做為被告丁○○、戊○○、丙○○、己○○○有罪之認定，而為渠等無罪之諭知，
    經核尚無不合，公訴人據告訴人聲請上訴仍執前詞而指摘原
    判決此部分不當，為無理由，應予駁回。
六、移送併辦意旨（臺灣臺北地方法院檢察署94年度偵續字第22
    5號、94年度偵字第11693號）另以被告丙○○另涉有詐欺、
    侵占、偽造文書罪嫌、被告丁○○另涉有詐欺罪嫌云云，惟
    查，本案被告丁○○、丙○○被訴偽造文書、詐欺、使公務
    員登載不實部分，業經本院判決無罪，業如前述，則移送併
    案所指被告丁○○、丙○○另涉犯行部分，與前揭起訴經判
    決無罪部分，尚不生全部與一部之裁判上一罪關係，尚非起
    訴效力所及，且此部分復未經提起公訴，即非本院所得審究
    ，應退由原署檢察官另為適法之處理，附此敘明。
乙、被告乙○○撤銷改判公訴不受理部分：
一、公訴意旨認以：被告乙○○、丙○○父女鑑於其等以丙○○
    、戊○○、己○○○之名義在甲○○原所有坐落台北市○○
    區○○段二小段102、102－1、107、120、278、446、447、
    447－1、447－2、451、451－1等地號土地設定抵押權， 而
    該土地經台北市政府地政處於 81年10月15日以北市地5字第
    32922號公告區段徵收確定， 並得知債務人甲○○期望能以
    抵償地方式補償及領回抵償地之全部，又無錢償還其等債權
    以塗銷該地上之抵押權，竟共同意圖為自己不法之所有，除
    於81年11月13日，要求甲○○、甲○○之夫蔡順安簽立借款
    ，約定領得權狀，即同意辦理原已塗銷之抵押設定登記外，
    為謀得上開土地，假稱應再行簽立土地買賣契約書，並應交
    付申請領回抵價地之市府收據文件正本、本人身分證、印鑑
    章、印鑑證明等全部資料、用以領取權狀，方得保障其日後
    之抵押權設定，甲○○、蔡順安不知有詐，遂於同日又簽署
    上開土地之買賣契約書並將申請領回抵價地之市府收據文件
    、印鑑章、印鑑證明、身分證交由乙○○、丙○○。於86年
    10月3日，台北市政府地政處以86年10月3日北市地5字第862
    3004800號公告，並以同年11月6日北市地五字第8623313400
    號函囑託台北市中山地政事務所辦理甲○○領回之抵價地為
    台北市○○區○○段9－1號土地， 權利範圍10萬分之17858
    號所有權登記完竣。乙○○、丙○○見土地已辦理所有權登
    記完竣，認機不可失，明知甲○○、蔡順安與丁○○、戊○○間並無買賣之事實。仍於86年12月13日以丁○○、戊○○
    名義購買上開土地，並憑藉其詐得之上開買賣契約書、甲○○之身分證、印鑑章、印鑑證明書等任雙方之代理人，由乙○○偽造甲○○之土地建築改良物買賣所有權移轉契約書、
    土地登記申請書，明知上開土地買賣乃不實之事項，仍持之
    向台北市中山地政事務所申請辦理土地移轉登記，而使該地
    政事務所之公務員登載於職務上所掌之土地登記簿之公文書
    上，足以生損害於甲○○及土地登記之正確性。乙○○、丙○○見已登記取得台北市○○區○○段9－1地號10萬分之17
    858土地，旋以新台幣（下同）9千多萬之價格出售並於87年
    3月27日移轉登記予羅李阿招、羅永政、羅永宜、張式正 。
    因認被告乙○○係犯刑法第339條第1項、第216條、第210條
    、第214條之罪嫌。
二、按被告死亡者，應諭知不受理之判決， 刑事訴訟法第303條
    第5款定有明文。再第161條第4項、 第302條至304條之判決
    ，得不經言詞辯論為之。刑事訴訟法第307條亦有明文。
三、經查：本件被告乙○○經原審於91年1月23日判處有期徒刑2
    年在案。然公訴人及被告均不服而提起上訴後，被告乙○○
    於95年12月17日死亡，有除戶謄本1份在卷可稽， 揆諸前揭
    說明，爰不經言詞辯論，由本院將原判決撤銷，另諭知公訴
    不受理之判決。
四、移送併辦意旨（臺灣臺北地方法院檢察署94年度偵續字第22
    5號、94年度偵字第11693號）另以：（一）被告乙○○所為
    另涉常業重利罪嫌；（二）被告乙○○於84年8月間及88年3
    月間，利用業經法院為禁治產之高淑珍之名義買賣房地，另
    涉連續偽造文書罪嫌。惟查，本件被告乙○○於本院審理過
    程中歿亡，自應為公訴不受理之判決，對此併辦部分，即無
    從併予審理，應退由檢察官另行處理。
依刑事訴訟法刑事訴訟法第368條、第369條第1項前段、第364條
、第307條、第303條第5款，判決如主文。
本案經檢察官周誠南到庭執行職務。
中　　華　　民　　國　　96　　年　　10　　月　　11　　  日
                  刑事第４庭審判長法　官  蔡秀雄
　　　　　　　　　　　　　　　　　法  官  鄭水銓
　　　　　　　　　　　　　　　　　法  官  周煙平
以上正本證明與原本無異。
如不服本判決，應於收受送達後十日內向本院提出上訴書狀，其
未敘述上訴之理由者並得於提起上訴後十日內向本院補提理由書
（均須按他造當事人之人數附繕本）。
                                  書記官  蕭麗珍
中　　華　　民　　國　　96　　年　　10　　月　　16　　日
